【裁判字號】    89,竹簡,110
【裁判日期】    890720
【裁判案由】    遷讓房屋
【裁判全文】
臺灣新竹地方法院民事判決  八十九年度竹簡字第一一○號
    原      告  台北市立浩然敬老院
    法定代理人  丙○○
    訴訟代理人  詹惠芬律師
                魏順華律師
                羅秉成律師
    右一人複代  彭亭燕律師
    理      人
    被      告  甲○○        .
    訴訟代理人  乙○○        .
右當事人間請求遷讓房屋事件，本院判決如左：
    主    文
被告應將門牌號碼新竹市○○街一七五之三號、一層之房屋騰空，並遷讓返還予原告
。
被告應給付原告新台幣壹拾肆萬捌仟捌佰元，及自國民八十九年三月二十四日起至清
償日止按年息百分之五計算之利息。
被告應自民國八十九年一月一日起至騰空遷讓返還上開門牌號碼新竹市○○街一七五
之三號房屋予原告時止，按月給付原告新台幣捌拾玖元。
原告其餘之訴駁回。
訴訟費用由被告負擔三分之二，餘由原告負擔。
本判決第一項於原告以新台幣陸仟元、第二項於原告以新台幣伍萬元、第三項於原告
以新台幣貳佰元，均為被告供擔保後，均得假執行。
原告其餘假執行之聲請均駁回。
    事實及理由
一、原告訴之聲明：
（一）被告應將門牌號碼新竹市○○街一七五之三號房屋騰空，並遷讓返還予原告。
（二）被告應給付原告新台幣（下同）十四萬八千八百元，及自起訴狀繕本送達翌日
      起至清償日止按年息百分之五計算之利息。
（三）被告應自民國八十九年一月起至騰空遷讓返還上開門牌號碼新竹市○○街一七
      五之三號房屋予原告時止，按月給付原告二千七百五十一元。
（四）訴訟費用由被告負擔。
（五）請准供擔保宣告假執行。
二、事實摘要：
甲、原告主張：
（一）緣系爭門牌號碼新竹市○○街一七五一三號房屋（簡稱系爭房屋）係訴外人鄂
      明生所有，鄂明生已於八十一年十一月廿七日亡故，經法院指定原告為鄂明生
      之遺產管理人，原告自得本於遺產管理人之權責處理鄂明生之遺產事宜。而就
      系爭房屋，被告於七十九年五月一日以代理鄂明生為名，將之出租予訴外人郭
      錦砂（原為被告，嗣經原告撤回起訴），租期自七十九年五月一日至八十一年
      十二月三十日止，鄂明生並於同年五月三十一日出具委託書，將系爭房屋委託
      甲○○全權處理，嗣後予以追認。嗣鄂明生於八十一年十一月廿七日亡故，依
      民法第五百五十條規定，委任關係，因當事人一方死亡、破產或喪失行為能力
      而消滅，則訴外人鄂明生與被告間之委任關係業於八十一年十一月廿七日因鄂
      明生之死亡而終止，然被告於其與鄂明生間之委任關係業已依法終止後之八十
      三年七月一日，明知鄂明生已死亡，其已無代理權，仍以代理人之名義與訴外
      人郭錦砂簽訂租約，將系爭房屋以每月二千四百元繼續出租與訴外人郭錦砂，
      租期自八十三年七月一日起至九十年六月三十日止，並由郭梅銀（原亦為被告
      ，嗣經原告撤回起訴）為郭錦砂之連帶保證人。惟如前所述，鄂明生與被告間
      之委任關係於八十一年十一月廿七日既已因鄂明生死亡而當然消滅，被告顯係
      無權代理簽立上開租約，原告不予承認，該租約即屬無效。而訴外人郭錦砂原
      與鄂明生簽訂之租約業已於八十一年十二月三十日到期，郭錦砂本應於斯時即
      將系爭房屋騰空遷讓返還予原告，詎訴外人郭錦砂仍繼續使用，迨至八十八年
      五月底始將該房屋遷空交還予被告，迄今仍為被告占有管領當中，無正當理由
      居住於系爭房屋，原告自得本於所有物返還請求權、租賃物返還請求權，依選
      擇合併之關係，請求被告自系爭房屋騰空並遷讓返還予原告。
（二）被告於八十三年七月一日無權代理簽立上開租約，將系爭房屋出租予訴外人郭
      錦砂，並向郭錦砂收取自八十三年七月一日起至八十八年八月三十一日合計共
      十四萬八千八百元之租金，對原告而言已構成不當得利，原告爰依不當得利之
      法律關係，請求被告返還該十四萬八千八百元及其法定遲延利息。
（三）系爭房屋係坐落於新竹市○○段地號一一七、一一七之二、一一七之四號三筆
      土地上，惟鄂明生建築房屋之時並未經土地所有權人之同意，上開情事業經部
      分土地所有權人於八十五年間起訴，請求鄂明生之遺產管理人即原告給付相當
      於租金之不當得利，並經本院以八十五年度竹簡字第七三五號判決，將上開土
      地以申報地價（即公告地價之百分之八十）百分之七為據，計算相當於租金之
      損害，而判令原告應給付起訴起往前推算五年相當於租金之不當得利予土地所
      有權人。而原告於右開判決確定後，迭次請求被告將系爭房屋返還原告，惟被
      告均置之不理，因系爭房屋無權佔用他人土地業經判決確定在案，地主亦以上
      揭判決之計算標準為據，請求原告續為給付相當於租金之不當得利，茲因被告
      前述無權代理出租系爭房屋予訴外人郭錦砂之行為，致先前該房屋為郭錦砂占
      用，迨郭錦砂返還於被告後，迄今被告仍無權占用該房屋，而拒不返還予原告
      ，致原告無法就系爭房屋予以處置，並尚需給付地主相當於租金之損害金，而
      因此受有該等之損害，原告爰併依不當得利之法律關係，請求被告自八十九年
      一月一日起至遷讓時止，按月依地主請求之租金數額即二千七百五十一元給付
      予原告。
乙、被告抗辯：
    被告未於最後言詞辯論期日到場，惟據其於前言詞辯論期日到場所為之抗辯如左
    ：
    本件業經大陸地區江蘇省楊中市政府委請朱靜之調查，並已查明被繼承人鄂明生
    在大陸有繼承人在案，是原告依法不得擔任鄂明生之遺產管理人，其本件之起訴
    行為自不合法。且事實上系爭房屋所占用者亦非私人用地，而僅係道地用地，而
    伊目前仍保有該房屋之鑰匙，仍在管領該房屋之中，只是房屋目前沒有居住，也
    沒有堆放物品，且伊確有自八十三年七月份起，至八十八年八月份為止，按月收
    取郭錦砂繳交之租金每月二千四百元，合計十四萬八千八百元，惟該等款項已經
    花訖等語。
三、本院之判斷：
（一）本件被告經合法通知，未於最後言詞辯論期日到場，核無民事訴訟法第三百八
      十六條各款所列情形，爰依原告聲請，由其一造辯論而為判決。又原告於起訴
      時，原另併列郭錦砂、郭梅銀為被告而請求，且就訴之聲明第二項部分，其請
      求金額原為十八萬七千二百元，嗣於審理中，原告撤回對郭錦砂、郭梅銀之訴
      訟，此已經被告之同意，且原告將訴之聲明第二項之請求，變更為請求金額為
      十四萬八千八百元，此屬訴之聲明之減縮，依民事訴訟法第二百五十五條第一
      項第三款、第二百六十二條第一項之規定，應予准許，先此敘明。
（二）本件原告主張其為訴外人鄂明生之遺產管理人，而鄂明生於生前在七十九年間
      曾委託被告，由被告代理其將系爭房屋出租予訴外人郭錦砂，租期自七十九年
      五月一日起至八十一年十二月三十日為止，嗣鄂明生於八十一年十一月二十七
      日死亡，則鄂明生原與被告間之委任關係即因此而消滅，詎被告明知其已無代
      理鄂明生出租系爭房屋之權利，卻仍於八十三年七月一日，將該房屋出租予郭
      錦砂，並收取郭錦砂所繳交自八十三年七月份起至八十八年八月份為止之租金
      計十四萬八千八百元，係受有不當之得利。嗣郭錦砂已將系爭房屋返還被告，
      詎被告迭經原告之請求，仍拒不返還房屋予原告，致原告因無法處置該房屋，
      而遭該房屋所占用土地之地主，起訴請求原告給付相當於租金之損害賠償金，
      並經本院予以判決確定在案，是原告爰依所有物返還請求權及租賃物返還請求
      權，訴請被告返還系爭房屋，並依不當得利之法律關係，請求被告返還前述十
      四萬八千八百元之金額及給付其法定遲延利息，併訴請被告自八十九年一月一
      日起，至被告返還系爭房屋之日止，按月給付原告以該房屋所占用他人土地之
      地主，向原告求償所得，每月以二千七百五十一元計算之損害金等語；被告對
      於其目前仍有占用系爭房屋，並收取郭錦砂繳交自八十三年七月份起至八十八
      年八月底止之租金計十四萬八千八百元之情固不否認，惟以：訴外人鄂明生在
      大陸已有合法之繼承人，則原告並非其合法之遺產管理人，自不得擅自起訴向
      被告請求，且被告所管領中之系爭房屋，並無占用私人土地之情形，其所占用
      者僅為道路用地，是亦無原告所指其須賠償他人占用土地之損害金之情形發生
      等語置辯。
（三）原告主張其為訴外人鄂明生之遺產管理人，而鄂明生於生前在七十九年間曾委
      託被告，由被告代理其將系爭房屋出租予訴外人郭錦砂，租期自七十九年五月
      一日起至八十一年十二月三十日為止，嗣鄂明生於八十一年十一月二十七日死
      亡，惟被告仍於八十三年七月一日，以代理鄂明生出租系爭房屋之名義，將該
      房屋出租予郭錦砂，並收取郭錦砂所繳交自八十三年七月份起至八十八年八月
      份為止之租金計十四萬八千八百元，嗣郭錦砂已將系爭房屋返還被告，詎被告
      迭經原告之請求，仍拒不返還房屋予原告，致原告因無法處置該房屋，而遭該
      房屋所占用土地之地主，起訴請求原告給付相當於租金之損害賠償金，並經本
      院予以判決確定在案等情，已據原告提出房屋租借合同書影本二份、委託書影
      本一份、本院八十五年度竹簡字第七三五號民事判決影本一份、台灣台北地方
      法院士林分院民事裁定影本二份、土地登記簿謄本三份、存證信函及回執聯影
      本各一份為證，且經本院依職權調取本院八十五年度竹簡字第七三五號民事事
      件卷宗核閱無訛。而被告對於其在八十三年七月一日再代理鄂明生出租系爭房
      屋予訴外人郭錦砂，並繼續收取郭錦砂自八十三年七月份至八十八年八月底之
      租金合計十四萬八千八百元，且目前仍占有管領該房屋之情固不爭執，惟辯稱
      訴外人鄂明生在大陸地區已有繼承人，且已經大陸地區江蘇省楊中市政府委請
      朱靜之調查屬實，是原告不得擔任鄂明生之遺產管理人云云。經查，按繼承開
      始時，繼承人有無不明者，由親屬會議於一個月內選定遺產管理人，並將繼承
      開始及選定遺產管理人之事由，向法院報明；無親屬會議或親屬會議未於前條
      所定期限內選定遺產管理人者，利害關係人或檢察官得聲請法院選任遺產管理
      人，並由法院依前項規定為公示催告，民法第一千一百七十七條、第一千一百
      七十八條第二項分別定有明文，本件訴外人鄂明生係於三十八年前後隻身來到
      台灣，其戶籍謄本配偶欄之記載為無配偶，嗣其於七十八年九月間進住台北市
      立廣慈博愛院陽明敬老所（後改名為原告），為原告之共同生活戶戶民，且其
      於八十一年十一月二十七日死亡之時，其繼承人確屬有無不明之情，已據本院
      調取本院八十五年度竹簡字第七三五號民事事件卷宗查閱無訛，則改制前之台
      灣台北地方法院士林分院經原告之聲請，因鄂明生之繼承人有無不明，以該院
      八十三年度繼更一字第五號民事裁定，選任原告為鄂明生之遺產管理人，揆諸
      前開之規定，核無不合，被告所辯鄂明生在大陸有繼承人之情云云，縱認屬實
      ，亦無解於原告已經法院依法選定成為鄂明生之遺產管理人之事實，則原告據
      以提起本件訴訟加以請求，並無何當事人適格之欠缺或起訴程序不合法之問題
      ，被告前開所辯云云，尚不足採信。
（四）按委任關係，因當事人一方死亡、破產或喪失行為能力而消滅，民法第五百五
      十條本文定有明文。查，本件訴外人鄂明生固曾於七十九年間出具委託書，委
      任被告代其處理系爭房屋之相關事宜，且被告亦曾於同年五月一日代理鄂明生
      將系爭房屋出租予訴外人郭錦砂，租期自七十九年五月一日起至八十一年十二
      月三十日止，惟鄂明生已於八十一年十一月二十七日死亡，已如前述，則於鄂
      明生死亡時起，其與被告間原已存在之委任關係即歸於消滅，則嗣後被告再於
      八十三年七月一日以鄂明生之代理人名義，與郭錦砂簽訂之租賃契約，即屬無
      權代理，原告於取得鄂明生之遺產管理人名義後，已表明不承認該租約，則該
      八十三年七月一日所簽訂之租約，業已確定自始無效，嗣訴外人郭錦砂既已於
      八十八年間將系爭房屋返還予被告，則被告繼續占有系爭房屋，即屬無權占用
      ，從而原告依所有物返還請求權之法律關係，訴請被告將系爭房屋遷讓返還予
      原告，核屬有據，應予准許。
（五）次查，被告已自承其自八十三年七月份起至八十八年八月份為止，每月收取訴
      外人郭錦砂繳交之租金二千四百元，合計十四萬八千八百元，且已花用完畢之
      情，已如前述，是被告自郭錦砂處取得十四萬八千八百元之租金，就原告而言
      ，實已構成不當得利。而按受任人因處理委任事務，所收取之金錢、物品及孳
      息，應交付於委任人，民法第五百四十一條第一項定有明文，則被告就上開自
      八十三年七月份起至八十八年八月份為止，所陸續到期之租金，既係均在屋主
      即訴外人鄂明生死亡後，始陸續收取，並於收取後，自行予以花用完畢，顯見
      被告並無不知無法律上原因，而其所受之利益，已不存在之情形，依此，被告
      既受有該十四萬八千八百元之不當得利，從而，原告依不當得利之法律關係，
      請求被告給付其十四萬八千八百元，及自起訴狀繕本送達翌日即八十九年三月
      二十四日起至清償日止按年息百分之五計算之利息，核屬於法有據，應予准許
      。
（六）至就原告請求被告給付自八十九年一月一日起，按月以二千七百五十一元計算
      之不當得利損害金部分，經查，系爭房屋確因無權占用訴外人林陳秀鑾、楊陳
      金桂等所有坐落新竹市○○段一一七地號土地、面積七平方公尺，占用同段一
      一七之二地號土地七平方公尺、占用一一七之四地號土地二十五平方公尺，而
      遭訴外人林陳秀鑾、楊陳金桂等人將本事件之原告列為被告，而請求其給付系
      爭房屋所占用前開土地，自七十六年七月一日起至八十五年六月三十日止之相
      當於租金之不當得利，並經本院以八十五年度竹簡字第七三五號民事判決，判
      決被告應給付地主上開土地自八十年七月三日起至八十五年六月三十日止，以
      申報地價之年息百分之七計算之損害金合計十萬九千七百四十四元之情，固據
      原告提出該事件判決書影本一份在卷可憑，且經本院調取該事件卷宗核閱無訛
      ，固堪信為真實。惟原告另主張其係因被告仍無權占有系爭房屋，致其無法收
      回予以處理，且依本院該八十五年度竹簡字第七三五號民事判決，其尚須按月
      給付地主相當於租金之損害金，以該土地之申報地價年息百分之七計算，自八
      十九年一月一日起，須按月給付地主二千七百五十一元之情，固據其提出前述
      三筆土地之土地登記簿謄本在卷可憑。而按無法律上原因而受利益，致他人受
      損害者，應返還其利益，且城市地方房屋之租金，以不超過土地及其建築物申
      報總價額年息百分之十為限，民法第一百七十九條、土地法第九十七條第一項
      固均有明定，惟土地法上開條文所指依土地及其建築物申報總價額計算租金，
      係指在房屋及土地所有權人同一，或房屋係有權使用該基地之情形，倘房屋所
      有權人係無權占用他人之地基時，則此時因土地所有權人仍得將房屋之無權占
      用者列為對象，而訴請其給付占用該土地之損害金，是房屋占用者就房屋之所
      有權人而言，其占用該房屋所受之利益，並不及於使用土地本身，且房屋所有
      權人亦未因房屋遭人占用而受有無法使用土地之損失，準此，計算該房屋租金
      之上限，即不得加計土地之申報總額之年息百分之十，而僅得以房屋申報總額
      之年息百分之十為限。查，本件被告固已自八十八年間起，無權占用系爭房屋
      ，已如前述，而按無權占用他人之房屋本身，應可得相當於該房屋之租金之利
      益，此為社會通常之觀念，本件系爭房屋係屬無權占用他人之基地而使用，已
      如前述，而因系爭房屋自八十八年間起，復為被告所無權占用，則被告因占用
      系爭房屋所受之相當於租金之不當得利，依前開之規定及說明，其每年之數額
      ，即僅得以系爭房屋之申報總價年息百分之十為限，不得將該土地之占用利益
      包括在內，是故，原告依不當得利之法律關係，請求被告返還其因系爭房屋無
      權占用他人之土地，而須按月給付予地主之相當於該占用土地之租金，即每月
      二千七百五十一元，其計算基準，已有違誤，已不足採信。又系爭房屋面積為
      三十九平方公尺，已為原告所自承，而依新竹市稅捐稽徵處以八九新市稅財字
      第八九０一五二四七號函檢送之房屋稅籍證明所載，因該稅籍證明所包含者，
      係門牌號碼新竹市○○街一七五之三、一七五之四號二間建物，惟其中所列之
      二間建物，其面積分別為四十五點二平方公尺、二十三點二平方公尺，課稅現
      值分別為二萬零六百元、二千三百元，而原告同意系爭房屋之申報總額，以其
      之面積三十九平方公尺，與前開面積為四十五點二平方公尺之建物，依其面積
      比例換算其價值，是依此計算結果，系爭房屋之申報總額為一萬七千七百七十
      四元【即20600X（39除以45.2）】，且因系爭房屋為平房磚造，其前為新竹市
      ○○街，由巷子進入則為住家，附近並有商家、天主堂、內天后宮、舊省立醫
      院、新生醫院、學校及衛生所，交通尚屬便捷等情，於前述之八十五年度竹簡
      字第七三五號民事事件審理時，已據該事件承辦法官會同兩造到庭勘驗屬實，
      並製有履勘現場筆錄附於該事件卷宗內可憑，而被告表示其目前並未居住在系
      爭房屋內，也未堆置物品在該屋內之情，為原告所不爭執，是本院綜合斟酌系
      爭房屋所在之位置、工商繁榮之情形、目前社會經濟狀況及被告對該房屋之占
      用情形，以及該房屋已為老舊等情，認應以該房屋之申報總價年息百分之六計
      算相當於租金之損害，始為適當，從而，原告依不當得利之法律關係，請求被
      告自八十九年一月一日起，至返還該房屋之日止，按月給付其所所受之損害金
      八十九元（即17774X0.06除以12=89，元以下四捨五入），核屬有據，應予准
      許，逾此範圍，則無理由，應予以駁回。
四、假執行之宣告：
    原告陳明願供擔保，聲請宣告假執行，就其勝訴部分，核無不合，爰酌定相當擔
    保金額准許之；至原告敗訴部分，其假執行之聲請已失所附麗，應併予駁回。
五、據上論結，本件原告之訴為一部有理由、一部無理由，依民事訴訟法第四百三十
    六條第二項、第三百八十五條第一項前段、第七十九條但書、第三百九十條第二
    項，判決如主文。
中      華      民      國    八十九    年      七      月    二十      日
                                  臺灣新竹地方法院新竹簡易庭
~B法      官  鄭政宗
右為正本係照原本作成。
如對本判決上訴，須於判決送達後廿日內向本院提出上訴狀。
~B法院書記官  沈藝珠
中      華      民      國    八十九    年      七      月    二十      日


司法院資訊處製作；財團法人民間司法改革基金會備份。
